臺灣彰化地方法院員林簡易庭民事判決
111年度員簡字第90號
原      告  盧美如  
訴訟代理人  盧江陽律師
被      告  盧朝宗  

            盧清標  
            盧清溪  

            盧清忠  
            盧清郎  


            盧文進  


            盧文壹  

            盧炎松  
訴訟代理人  盧玉龍  
被      告  盧居財  

            盧雙全  


            盧雙船  
            盧建宏  
            盧建霖  
            盧怡靜  
            盧明炫  

            盧明振  
            盧元磯  
            盧清山  

            陳福丁(即盧沙之繼承人)

            徐陳絨(即盧沙之繼承人)

訴訟代理人  徐禮模  
被      告  盧智雅(即盧江村之承受訴訟人)

            盧啟彰(即盧江村之承受訴訟人)

            盧莉玉(即盧江村之承受訴訟人)

            盧麗枝(即盧江村之承受訴訟人)

            盧孟宏(即盧江村之承受訴訟人)

            盧麗敏(即盧江村之承受訴訟人)

上列當事人間請求分割共有物事件，本院於民國111年5月13日言
詞辯論終結，判決如下：
    主      文
被告陳福丁、徐陳絨應就被繼承人盧沙所遺如附表一所示土地之
應有部分九之一辦理繼承登記。
兩造共有如附表一所示土地，其分割方法為如附圖即彰化縣溪湖
地政事務所民國一一○年十一月八日溪測土字第一六三一○○○號土
地複丈成果圖及附表三擬分配人、分配位置及面積所示方式分割
。
被告盧怡靜應補償被告陳福丁、徐陳絨新臺幣陸拾參萬貳仟捌佰
玖拾參元，並由被告陳福丁、徐陳絨公同共有。
訴訟費用由兩造按附表二「訴訟費用負擔比例」欄所示比例負擔
。
    事實及理由
壹、程序方面：
一、按訴狀送達後，原告不得將原訴變更或追加他訴，但請求之
    基礎事實同一、該訴訟標的對於數人必須合一確定時，追加
    其原非當事人之人為當事人者，不在此限。訴訟繫屬中為訴
    訟標的之法律關係，雖移轉於第三人，於訴訟無影響。不變
    更訴訟標的，而補充或更正事實上或法律上之陳述者，非為
    訴之變更或追加，民事訴訟法第255條第1項第2、5款、第25
    4條第1項、第256條分別定有明文。次按原告於判決確定前
    ，得撤回訴之全部或一部；但被告已為本案之言詞辯論者，
    應得其同意。訴之撤回應以書狀為之；但於期日，得以言詞
    向法院或受命法官為之，同法第262條第1、2項復有明文。
    前揭規定於簡易訴訟程序均適用之，此參同法第436條第2項
    規定自明。復按當事人死亡者，訴訟程序在有繼承人、遺產
    管理人或其他依法令應續行訴訟之人承受其訴訟以前當然停
    止。民事訴訟法第168條至第172條及前條所定之承受訴訟人
    ，於得為承受時，應即為承受之聲明。他造當事人，亦得聲
    明承受訴訟，民事訴訟法第168條、第175條分別定有明文。
    又分割共有物，性質上為處分行為，必須由全體共有人為訴
    訟當事人，其當事人始為適格，且依民法第759條規定，共
    有不動產之共有人中有人死亡時，於其繼承人未為繼承登記
    以前，固不得分割共有物，惟於分割共有物訴訟中，原告請
    求該共有人之繼承人辦理繼承登記，並合併對該共有人之繼
    承人及其他共有人為分割共有物之請求，不但符合訴訟經濟
    原則，亦與民法第759條及強制執行法第130條規定之旨趣無
    違。經查：
　㈠原告起訴時聲明原為：⒈被告陳福丁應就其繼承原共有人盧沙
    所遺如附表一所示之土地（下稱系爭土地）之應有部分9分
    之1辦理繼承登記。⒉兩造共有系爭土地請准分割如起訴狀所
    附分割圖所示（分配面積及位置範圍以地政機關實測為主）
    ，並由被告盧怡靜補償被告陳福丁價金新臺幣（下同）632,
    893元。嗣因查得原共有人盧沙之繼承人漏列徐陳絨，乃具
    狀追加徐陳絨為被告，因而變更訴之聲明第1項為被告陳福
    丁、徐陳絨應就其繼承原共有人盧沙所遺系爭土地之應有部
    分9分之1辦理繼承登記。並變更聲明請求兩造共有系爭土地
    ，請准予分割如附圖即彰化縣溪湖地政事務所民國110年11
    月18日溪測土字第163100號土地複丈成果圖（下稱附圖）所
    示，並由被告盧怡靜補償被告陳福丁、徐陳絨價金632,893
    元。核原告所為追加被告及變更聲明部分，或為請求之基礎
    事實同一，或為該訴訟標的對於數人必須合一確定時，追加
    其原非當事人之人為當事人，或為更正事實上或法律上之陳
    述，合於前開規定，應予准許。
　㈡又本件訴訟繫屬中被告盧江村於110年5月12日死亡，其繼承
    人為盧智雅、盧啟彰、盧莉玉、盧麗枝、盧孟宏、盧麗敏，
    此有繼承系統表、戶籍謄本、本院員林簡易庭紀錄科查詢表
    附卷可稽，原告具狀聲明由盧智雅、盧啟彰、盧莉玉、盧麗
    枝、盧孟宏、盧麗敏為被告盧江村之承受訴訟人，續行訴訟
    ，並追加聲明請求被告盧智雅、盧啟彰、盧莉玉、盧麗枝、
    盧孟宏、盧麗敏應就其繼承原共有人盧江村所遺系爭土地之
    應有部分辦理繼承登記，業經本院將該狀繕本送上開承受訴
    訟人，命其承受訴訟並續行訴訟，核於前揭規定相符。又盧
    智雅、盧啟彰、盧莉玉、盧麗枝、盧孟宏、盧麗敏已於111
    年1月20日將原共有人盧江村所遺之系爭土地應有部分辦妥
    繼承登記予被告盧啟彰，原告乃具狀撤回請求盧江村之繼承
    人辦理繼承登記之聲明，惟盧啟彰迄未聲明承當訴訟，是盧
    智雅、盧莉玉、盧麗枝、盧孟宏、盧麗敏仍為本件被告，併
    予敘明。
  ㈢本件原告起訴時原列之被告盧秀英，於本件訴訟繫屬中，經
    本院110年度員簡字第9號判決確定撤銷盧秀英與盧清山間就
    系爭土地（權利範圍30分之1）所為之贈與行為及所有權移
    轉物權行為，並塗銷所有權移轉登記，回復登記為盧清山所
    有在案，原告因此具狀更正盧清山為被告，合於前開規定，
    應予准許。
二、被告盧朝宗、盧清標、盧清溪、盧清忠、盧清郎、盧文進、
    盧文壹、盧炎松、盧居財、盧雙全、盧雙船、盧建宏、盧建
    霖、盧明炫、盧明振、盧元磯、盧智雅、盧啟彰、盧莉玉、
    盧麗枝、盧孟宏、盧麗敏、盧清山經合法通知，均未於言詞
    辯論期日到場，核其等均無民事訴訟法第386條所列各款情
    形，爰依原告之聲請，由其一造辯論而為判決。
貳、實體方面：
一、原告主張：系爭土地為兩造所共有，各共有人應有部分如附
    表二所示，兩造無不分割之約定，而依其使用目的復無不能
    分割之情形，茲因無法協議分割，爰依民法第823條第1項、
    第824條第2項規定，請求裁判分割如附圖所示方法分割。又
    被繼承人盧沙之繼承人陳福丁、徐陳絨雖因其母親盧黃寡（
    再婚後隨夫姓改為陳黃寡）之關係而為繼承人，但因渠等原
    並非盧氏家族之後代成員，故由盧怡靜出資補償渠等繼承權
    利，不分配土地，以價金補償之，而價金之計算以系爭土地
    110年1月之公告土地現值乘以面積乘以被告陳福丁、徐陳絨
    應有部分，為新臺幣（下同）632,893元【計算式：系爭土
    地110年1月公告土地現值2,800元/平方公尺×系爭土地面積2
    ,034.30平方公尺×陳福丁、徐陳絨應有部分公同共有1/9≒63
    2,893元（元以下四捨五入）】等語。並聲明：如主文第1、
    2、3項所示。
二、被告部分：
　㈠被告盧怡靜陳述略以：同意分割，也同意原告分割方案。
　㈡被告陳福丁、徐陳絨陳述略以：盧沙之繼承人為陳福丁、徐
    陳絨沒有意見，同意分割，也同意原告分割方案，由被告盧
    怡靜取得伊等應有部分公同共有9分之1，並以632,893元補
    償伊等，補償金額不須鑑定。
  ㈢被告盧朝宗未於言詞辯論期日到場，據其提出之書狀所為之
    陳述如下：系爭土地應保留道路長寬為60M×3M（依實際丈量
    為準，按分得土地人依比例保持共有）。以保障分割後所有
    土地持有人出入無虞。如依原告主張之分割方案分割，則可
    能導致全體共有人共同負擔前段土地部分之道路面積，而後
    端位置之各共有人需自行負擔道路持分，顯失公平。另不同
    意原告未與所有共有人商議，自行提出之位置分割方法，應
    待被繼承人盧沙之繼承人完成繼承後，依共有人協議之方法
    行之。
  ㈣被告盧文壹、盧炎松未於言詞辯論期日到場，據其前曾到庭
    陳述略以：同意分割，不同意原告分割方案，會於1個月內
    具狀是否提出分割方案。
　㈤被告盧清標、盧清溪、盧清忠、盧清郎、盧文進、盧居財、
    盧雙全、盧雙船、盧建宏、盧建霖、盧明炫、盧明振、盧元
    磯、盧智雅、盧啟彰、盧莉玉、盧麗枝、盧孟宏、盧麗敏、
    盧清山未於言詞辯論期日到庭，亦未提出書狀作任何聲明或
    陳述。
三、得心證之理由：
  ㈠按各共有人，除法令另有規定外，得隨時請求分割共有物。
    但因物之使用目的不能分割或契約訂有不分割之期限者，不
    在此限，民法第823條第1項定有明文。又按因繼承、強制執
    行、徵收、法院之判決或其他非因法律行為，於登記前已取
    得不動產物權者，應經登記，始得處分其物權，民法第759
    條亦有明定。而法院裁判分割共有物，性質上為共有人間應
    有部分之交換，自屬處分行為，以各共有人之處分權存在為
    前提，故提起分割共有物之訴，參與分割之當事人以全體共
    有人為限，而各共有人之應有部分應以土地登記簿上所記載
    者為準。倘於第二審言詞辯論終結前有共有人死亡時，其繼
    承人因繼承，固於登記前已取得不動產物權，惟非經登記不
    得處分其物權，則在辦畢繼承登記前，其繼承人仍不得以共
    有人身分參與共有物之分割，但為求訴訟經濟起見，可許原
    告就請求繼承登記及分割共有物之訴合併提起，即以一訴請
    求該死亡之共有人之繼承人辦理繼承登記，並請求該繼承人
    於辦理繼承登記後，與原告及其餘共有人分割共有之不動產
    （最高法院91年度台上字第832號判決意旨參照）。查原告
    主張系爭土地為兩造共有，各應有部分如附表二所示，而系
    爭土地之原共有人盧沙已於51年1月25日死亡，其繼承人為
    陳福丁、徐陳絨，且未辦理繼承登記；及兩造間就系爭土地
    無不分割之約定，亦無因物之使用目的不能分割情形，並於
    起訴前無法協議分割等情，業據提出系爭土地之土地登記第
    一類謄本（地號全部）、地籍圖謄本、繼承系統表、戶籍謄
    本、本院109年度司繼字第862號民事裁定、現況照片等件為
    證，且為被告所盧朝宗、盧文壹、盧炎松、盧怡靜、陳福丁
    、徐陳絨不爭執，其餘被告均已於相當時期受合法之通知，
    而於言詞辯論期日不到場，亦未提出準備書狀或證據資料以
    供本院審酌，是本院依上開調查證據之結果，認原告此部分
    主張為真。是原告本於系爭土地之共有人地位訴請裁判分割
    ，即屬有據。又原告為訴訟經濟而一併請求迄未辦理繼承登
    記之被告陳福丁、徐陳絨，應就被繼承人盧沙所遺系爭土地
    之應有部分9分之1辦理繼承登記，依上揭規定及說明，亦屬
    正當，應併予准許，爰就辦理繼承登記部分，判決如主文第
    1項所示。
　㈡復按共有物之分割，依共有人協議之方法行之；分割之方法
    不能協議決定，或於協議決定後因消滅時效完成經共有人拒
    絕履行者，法院得因任何共有人之請求，命為下列之分配：
    一、以原物分配於各共有人。但各共有人均受原物之分配顯
    有困難者，得將原物分配於部分共有人。二、原物分配顯有
    困難時，得變賣共有物，以價金分配於各共有人；或以原物
    之一部分分配於各共有人，他部分變賣，以價金分配於各共
    有人；以原物為分配時，如共有人中有未受分配，或不能按
    其應有部分受分配者，得以金錢補償之；以原物為分配時，
    因共有人之利益或其他必要情形，得就共有物之一部分仍維
    持共有。民法第824條第1項至第4項分別定有明文。又裁判
    分割共有物，屬形成判決，法院定共有物之分割方法，應斟
    酌當事人之聲明、共有物之性質、分割後之經濟效用、各共
    有人之意願、利害關係，而本其自由裁量權為公平合理之分
    配（最高法院89年度台上字第724號判決、93年度台上字第1
    797號判決意旨可資參照）。經查：
  ⒈系爭土地南側臨同段344地號土地柏油道路，其餘三側則與鄰
    地相鄰，且部分用地已有建物占用，而建物大部分為老舊平
    房，無人使用，僅公廳於節日祭祀使用，另於公廳北側之二
    層樓建物為被告盧清標、盧清溪、盧清忠、盧清郎及訴外人
    盧秀英繼承共有等情，業經本院於110年12月8日會同原告及
    彰化縣溪湖地政事務所人員履勘現場查明屬實，有本院勘驗
    筆錄及現場照片在卷可佐，且為兩造所不爭執，堪信為真實
    。
　⒉本件原告主張如附圖及附表三所示方案分割，兩造所分得之
    土地均得利用如附圖所示編號Ｕ部分土地南鄰同段344地號土
    地柏油道路對外通行，並無成為袋地之虞，且分割後之各筆
    土地大致完整，各共有人所分得土地形狀條件大致相同，均
    為長方形，各共有人得加以規劃使用，而被告盧怡靜、陳福
    丁、徐陳絨亦同意此分割方案，是本院斟酌各共有人之意願
    、各共有人分得各宗土地形狀及位置，面積亦依各共有人應
    有部分比例分配等情，認將系爭土地分割如原告所主張之分
    割方案應為適當公允。至被告盧朝宗、盧文壹、盧炎松辯以
    不同意原告分割方案云云，然渠等迄未提出其他分割方案供
    本院審酌，所辯並無可採。爰就系爭土地分割方法諭知如主
    文第2項所示。
　⒊又按以原物為分配時，如共有人中有未受分配，或不能按其
    應有部分受分配者，得以金錢補償之，民法第824條第3項亦
    有明文。而所謂金錢補償，係指依原物之市場交易價格予以
    補償而言。依前所述，本院雖認系爭土地應依如主文第2項
    所示之分割方法分割，然因被告盧怡靜於分割後所取得土地
    ，與原應有部分比例不合，被告陳福丁、徐陳絨則未取得土
    地，揆諸上開說明，自有以金錢補償之必要。經查，原告主
    張由被告盧怡靜依系爭土地110年1月之公告土地現值，以金
    錢補償被告陳福丁、徐陳絨，而被告盧怡靜、陳福丁、徐陳
    絨亦均同意按系爭土地110年1月之公告土地現值計算所分得
    之土地與其原應有部分價值之差異，本院審酌系爭土地價值
    非高，為免送鑑定產生額外之費用，增加共有人負擔，且土
    地公告現值係直轄市或縣（市）政府依平均地權條例第46條
    所定「對於轄區內之土地，應經常調查其地價動態，繪製地
    價區段圖並估計區段地價後，提經地價評議委員會評定，據
    以編製土地現值表於每年1月1日公告，作為土地移轉及設定
    典權時，申報土地移轉現值之參考；並作為主管機關審核土
    地移轉現值及補償徵收土地地價之依據。」，是每年所公告
    之土地現值，即為直轄市或縣（市）政府每年所調查公告之
    地價，亦作為主管機關補償徵收土地地價之依據，認上開補
    償標準應屬妥適。依此計算，被告盧怡靜應補償受補償人即
    被告陳福丁、徐陳絨632,893元【計算式：系爭土地110年1
    月公告土地現值2,800元/平方公尺×系爭土地面積2,034.30
    平方公尺×陳福丁、徐陳絨應有部分公同共有1/9≒632,893元
    （元以下四捨五入），被告陳福丁、徐陳絨保持公同共有】
    。爰判決如主文第3項所示。
四、本件判決之基礎已臻明確，兩造其餘之攻擊防禦方法及證據
    資料，經本院斟酌後，認為均不足以影響本判決之結果，自
    無一一詳予論述之必要，附此敘明。
五、末按因共有物分割之事件涉訟，由敗訴當事人負擔訴訟費用
    顯失公平者，法院得酌量情形，命勝訴之當事人負擔其一部
    ，民事訴訟法第80條之1定有明文。又按定共有物分割之方
    法，可由法院自由裁量，為適當之分配，不受任何共有人主
    張之拘束，是則，分割共有物之訴，既係以請求分割共有物
    之形成權為訴訟標的，係合兩造之固有必要共同訴訟，原、
    被告之間本可互換地位，本件原告起訴雖於法有據，但被告
    之應訴實因訴訟性質所不得不然，且兩造所提出之分割方法
    ，僅係供法院之參考，其分割方法，對於各共有人而言，並
    無勝負之問題。從而，本件原告形式上固獲勝訴之判決，然
    若由被告負擔訴訟費用顯失公平，茲審酌兩造就系爭土地應
    有部分之比例、分配情形等，認訴訟費用負擔，自應由兩造
    各按其應有部分之比例負擔，方屬公允，爰諭知訴訟費用之
    負擔如主文第4項所示。　　
六、訴訟費用負擔之依據：民事訴訟法第80條之1、第85條第1項
    但書、第85條第2項。
中　　華　　民　　國　　111 　年　　6 　　月　　10　　日
                  臺灣彰化地方法院員林簡易庭
                          法  官  楊鑫忠
以上正本係照原本作成。
如對本判決不服提起上訴，應於送達後20日內，向本院提出上訴
狀並表明上訴理由(須按對造人數附繕本) 。
中　　華　　民　　國　　111 　年　　6 　　月　　10　　日
                          書記官  張清秀
附表一：
編號 土地坐落 面積（㎡） 土地使用分區 使用地類別 1 彰化縣○○鄉○○段000地號 2,034.30 鄉村區 乙種建築用地 

附表二：系爭土地共有人應有部分及訴訟費用負擔 
編號  共有人 應有部分比例 訴訟費用負擔比例 1 陳福丁 公同共有 9分之1 連帶負擔 9分之1 2 徐陳絨   3 盧朝宗 6分之1 6分之1 4 盧清標 30分之1 30分之1 5 盧清溪 30分之1 30分之1 6 盧清忠 30分之1 30分之1 7 盧清郎 30分之1 30分之1 8 盧文進 18分之1 18分之1 9 盧文壹 18分之1 18分之1 10 盧炎松 45分之1 45分之1 11 盧居財 45分之1 45分之1 12 盧雙全 45分之1 45分之1 13 盧雙船 45分之1 45分之1 14 盧建宏 90分之1 90分之1 15 盧建霖 90分之1 90分之1 16 盧怡靜 9分之1 9分之1 17 盧美如 36分之1 36分之1 18 盧明炫 36分之1 36分之1 19 盧明振 36分之1 36分之1 20 盧元磯 36分之1 36分之1 21 盧清山 30分之1 30分之1 22 盧啟彰(盧江村應有部分1/9經全體繼承人協議由盧啟彰取得，已辦理分割繼承登記) 9分之1 9分之1 

附表三：分割後土地位置、面積配置表 
編號 擬分配人 分配位置 （附圖編號） 分配後應有 部分比例 　面積　(㎡) 1 盧怡靜 Ａ 1分之１ 395.76 2 盧美如 Ｂ 1分之１ 49.47 3 盧明炫 Ｃ 1分之１ 49.47 4 盧明振 Ｄ 1分之１ 49.47 5 盧元磯 Ｅ 1分之１ 49.47 6 盧啟彰(盧江村應有部分1/9經全體繼承人協議由盧啟彰取得，已辦理分割繼承登記) Ｆ 1分之１ 197.87 7 盧炎松 Ｇ 1分之１ 39.57 8 盧居財 Ｈ 1分之１ 39.57 9 盧雙全 Ｉ 1分之１ 39.57 10 盧雙船 Ｊ 1分之１ 39.57 11 盧建宏 Ｋ 1分之１ 19.79 12 盧建霖 Ｌ 1分之１ 19.79 13 盧文壹 Ｍ 1分之１ 98.94 14 盧文進 Ｎ 1分之１ 98.94 15 盧清標 Ｏ 1分之１ 59.36 16 盧清溪 Ｐ 1分之１ 59.36 17 盧清忠 Ｑ 1分之１ 59.36 18 盧清郎 Ｒ 1分之１ 59.36 19 盧清山 Ｓ 1分之１ 59.36 20 盧朝宗 Ｔ 1分之１ 296.81 21 上開分得土地人（道路3米） Ｕ 盧怡靜9分之2、盧美如36分之1、 盧明炫36分之1、盧明振36分之1、 盧元磯36分之1、盧啟彰9分之1、 盧炎松45分之1、盧居財45分之1、盧雙全45分之1、盧雙船45分之1、盧建宏90分之1、盧建霖90分之1、盧文壹18分之1、盧文進18分之1、盧清標30分之1、盧清溪30分之1、盧清忠30分之1、盧清郎30分之1、盧清山30分之1、盧朝宗6分之1 253.44